最高法院刑事判決　　　　　　九十四年度台上字第四○六九號
　　上　訴　人　甲○○
　　　　　　　　　　　　號
　　選任辯護人　李志澄律師
上列上訴人因貪污案件，不服福建高等法院金門分院中華民國九
十三年十月二十一日第二審更審判決（九十三年度上更(二)字第一
號，起訴案號：福建金門地方法院檢察署八十七年度偵字第一八
七號），提起上訴，本院判決如下：
    主  文
原判決撤銷，發回福建高等法院金門分院。
　　理　由
本件原判決認定：上訴人甲○○（原名賴育千）於民國八十六年
間擔任金門縣議會議員，為依據法令從事公務之人員。緣金門縣
政府每年提供縣內十六位議員每人新台幣（下同）三百十八萬七
千五百元之「議員地方工程配合款」（下稱議員配合款），又金
門縣政府除前述議員配合款外，另於八十六年五月六日增加每位
議員八十六年度議員配合款二百萬元，上訴人明知增加之二百萬
元議員配合款係指定作為議員服務選民，增進地方建設，以改善
環境衛生，提升居民居住品質之用，所指定施作地方雜項工程，
其用途須基於民眾之福祉，以符合公益需要為目的。惟因上訴人
之夫莊勝騏（現已離婚）自八十六年初籌劃經營快遞事業，渠等
原設立便民快遞行之地址並不適宜作為貨運車輛出入之收、發貨
站，二人欲思遷移，乃由莊勝騏於八十六年五月間分別與金寧鄉
○○○段第三二○、三二一、三二二號地主翁維恭及中三劃段第
三三八、三三九號地主翁林霞簽訂契約承租前揭土地，租金每年
分別為十三萬元、八萬五千元，租期均為七年，以擴大便民快遞
行之營運規模。上訴人以莊勝騏資金不足，且所租用之土地係泥
土旱地，土質鬆軟，若未舖設鋼筋混凝土地基，堆放貨物及貨車
出入均屬不便，且因前揭第三二○、三二一、三二二地號土地地
處內地，租金較便宜，而第三三八、三三九地號土地租金較高，
並仳臨伯玉路，上訴人遂基於圖利其夫莊勝騏不法利益之犯意，
明知違背宣誓條例第六條第一款所定「代表人民依法行使職權，
不應營求私人利益」及公務員服務法第六條「公務員不得假借權
力，以圖本身或他人之利益」等法令，竟仍於八十六年六月上旬
，向金寧鄉公所財經課長楊金龍訛稱已協調中三劃段第三三八、
三三九號（地號重測改為金寧鄉○○○○段四七、四八號）地主
之同意，提供該地闢建曬穀場供公眾長期使用，並指定建設所需
經費則在其議員配合款項下列支，金寧鄉公所轉報金門縣政府同
意施作後，於八十六年六月二十三日比價發包，由陳水賜以坤達
營造工程有限公司名義承攬施作面積設計為一千九百五十平方公
尺之鋼筋混凝土地基，工程款二百零二萬六千元。嗣於該曬穀場
工程進行中，莊勝騏隨即於仳鄰曬穀場之後方，興建便民快遞行
新的收發貨站及辦公室，並於同年十一月起即正式承攬貨物開始
營運，以曬穀場作為出入口，上訴人因而圖利莊勝騏受有興建該
曬穀場所免支付工程款二百零二萬六千元之利益等情。因而撤銷
第一審關於上訴人部分之判決，改判論處上訴人依據法令從事公
務之人員，對於非主管之事務，明知違背法令，利用身分圖私人
不法利益，因而獲得利益罪刑，固非無見。
惟查：(一)、有罪判決書，應記載對於被告有利之證據不採納之理
由，如漏未記載，即有判決不備理由之違背法令，刑事訴訟法第
三百十條第二款、第三百七十九條第十四款前段規定甚明。本件
證人翁維恭曾於八十七年五月十一日在金門日報廣告欄刊登「聲
明啟事」，澄清係其商請上訴人同意在中三劃段第三三八、三三
九號土地闢建盤山村民公益曬穀場，提供附近村民曬高梁、蘿蔔
干等農作物，有該「聲明啟事」草稿及剪報影本在卷可稽（見偵
字第一三○號卷第一六四至一六五頁）；證人張國丁於法務部調
查局福建省調查處（下稱調查處）詢問中亦證述翁維恭同意登報
，該「聲明啟事」草稿內容係其依翁維恭口述而擬具，寫好後翁
維恭說要拿給他媳婦看，並要在草稿上補載土地地號，他媳婦是
土地代書等語（見前引卷第二四二至二四三頁）；翁享成於調查
處及偵查中證稱：翁維恭確曾向其提議作曬穀場（見前引卷第一
五七頁反面、第二八九頁）；另證人盤山村村長翁振團在原審更
審中證陳：「翁維恭說他要申請蓋曬穀場，拿了文件要我蓋章，
說是甲○○要蓋曬穀場給村民使用，我為了便民，就在文件上蓋
章」等語（見更(二)卷第一一三頁）：而翁維恭於上訴人所提之談
話錄音帶中，亦自承係其提議作曬穀場（見偵字第一八七號卷第
二三至二四頁）。又上開曬穀場興建地點之草圖，係陳水賜繪製
並送交金寧鄉公所，其於偵審中迭次證稱係翁維恭帶其前去繪量
曬穀場之土地（見偵字第一三○號卷第三一一頁反面至三一二頁
、一審卷第九一頁及第一五八頁反面至一五九頁、更(一)卷第一四
七頁），翁維恭亦證述有此事實（見一審卷第一五八頁反面）。
上開各情，就上訴人所辯：伊係依翁維恭之反應，始建請在前揭
土地興建曬穀場一節，即屬有利之證據，原審未予審酌，復未說
明不予採納之理由，自有判決不載理由之違誤。(二)、審理事實之
法院，對於證人所為相互歧異之供述，如何本於經驗法則判斷其
證據價值及證明力，以定取捨暨所形成之心證，均應於判決內闡
析論敘，否則即屬判決不載理由。原判決雖採金寧鄉公所財經課
長楊金龍在偵查中證述：「本件是甲○○打電話給蔡怡豪及我說
要委託規劃設計，我們工作忙，我們請示縣政府，鄉公所可受委
託規劃，我告知甲○○請她提供公共設施位置圖及協調土地之取
得，後來她託某人送曬穀場工程位置圖。……她有告訴我們說她
土地已取得使用權，而且我以為設計圖上寫明土地地號即是她已
取得」等語（見原判決第六頁第十至十五行），據為不利上訴人
論證之一。惟金門縣政府所編列之議員配合款，雖指定施作地方
雜項工程，但縣議員僅能建議而不能指定，其所有施工規劃及用
地取得，均屬承辦單位之職權，承辦單位必須至現場勘察，實際
瞭解，或委託設計監造單位至現場瞭解，查明有無施建之需要，
才可施作並規劃、發包，縣議員就此並無法參與等情，業分據金
門縣主計室及建設局人員李秀荷、李錫材、許鴻志暨原財政局長
翁自保、主計室主任黃景舜於調查處、偵查中及第一審時證述在
卷（見偵字第一三○號卷第一二八頁反面、第一三四頁反面、第
二八四頁，一審卷第一○八頁至一○九頁、第一四七頁）。如果
無訛，上訴人就興建上開曬穀場之工程，似不得委託規劃設計，
而應由承辦單位之金寧鄉公所現場勘察後再依權責規劃設計以為
施作，楊金龍在偵查中之證詞，與李秀荷、李錫材、許鴻志、翁
自保、黃景舜等人之供述，顯屬相互歧異，原審就上開相互歧異
之證言未詳予敘明如何為斟酌取捨之得心證理由，即遽採楊金龍
在偵查中之證詞為判決之基礎，亦有可議。(三)、有罪之判決書，
須將認定之犯罪事實詳記於事實欄，然後於理由內逐一說明其憑
以認定之證據，使事實與理由兩相一致，方為合法。原判決事實
記載「嗣於該曬穀場工程進行中，莊勝騏隨即於仳鄰曬穀場之後
方，興建便民快遞行新的收發貨站及辦公室」（見原判決第二頁
末二行），乃理由說明「前揭曬穀場經發包完工後約二十幾日，
被告甲○○之前夫莊勝麒即委請原共同被告陳水賜於毗鄰曬穀場
之後方其所承租之土地上，興建便民快遞之水泥地基」（見原判
決第四頁第十四至十六行），其事實認定與理由論述顯屬不相適
合，非無判決理由矛盾之違誤。上訴意旨指摘原判決不當，非無
理由，應認仍有發回更審之原因。
據上論結，應依刑事訴訟法第三百九十七條、第四百零一條，判
決如主文。
中　　華　　民　　國　九十四　年　　七　　月　二十八　日
                      最高法院刑事第十二庭
                          審判長法官  謝　俊　雄
                                法官  陳　世　雄
                                法官  蘇　振　堂
                                法官  吳　信　銘
                                法官  徐　文　亮
      本件正本證明與原本無異
                                      書  記  官
中　　華　　民　　國　九十四　年　　八　　月　　二　　日
                                                      Ｌ
